臺灣高等法院刑事判決　　　　　　 93年度上更(一)字第446號
　　上　訴　人
　　即　被　告　癸○○
　　選任辯護人　陳文雄律師
　　上　訴　人
　　即　被　告　庚○○
上列上訴人因偽造文書等案件，不服臺灣桃園地方法院87年度訴
字第1239號，中華民國89年1月27日第一審判決（起訴案號：臺
灣桃園地方法院檢察署87年度偵字第4207號、4453號、6618號、
7201號、7202號），提起上訴，經判決後，由最高法院發回更審
，本院判決如下：
        主  文
原判決關於癸○○、庚○○共同連續行使偽造私文書詐取財物部
分撤銷。
癸○○共同連續行使偽造私文書，足以生損害於他人，處有期徒
刑貳年。
庚○○共同連續行使偽造私文書，足以生損害於他人，處有期徒
刑壹年陸月，緩刑肆年。
    事  實
一、癸○○與庚○○原係夫妻關係（嗣於89年間離婚），二人自
    民國（下同）84年11月5 日起，在桃園縣八德市○○路39號
    ，先後召集如附表一編號一至四所示之4 組民間互助會（均
    採內標方式，除附表一編號四所示，以起會日並為第一次標
    會日外，餘附表一編號一至三所示，會首不算入標次，即自
    起會日之次月起算標次，會首名義、合會起訖時間、開標日
    、會員人數、每會金額均詳如附表一），且均在上址舉行開
    （競）標事宜，開標事宜或由癸○○主持，或由庚○○主持
    ，或由其夫妻二人共同主持，每月各組會員應繳之會款，或
    交予癸○○，或交予庚○○，詎癸○○、庚○○二人竟共同
    意圖為自己不法之所有，並基於詐欺取財之概括犯意，及行
    使偽造準私文書之概括犯意，利用每月開標日錯開互助會員
    競標時間，使互助會員分批到達上址，及趁被冒標會員未在
    場參加開（競）標之際，於標單上偽造被冒標會員姓名及競
    標金額，並向前來競標之會員行使之，足生損害於附表一所
    示被冒名之互助會員（被冒標會員姓名、時間、金額詳如附
    表一）。嗣再向其他未得標之活會會員，誆稱當月係分別由
    前述被冒標之人得標，致該四組其他之活會會員均因此陷於
    錯誤，而將應繳之會款交予癸○○或庚○○，癸○○及庚○○二人則將冒標所詐得之會款私自挪作他用，計癸○○及庚○○二人藉此方式計分別詐得：(1)附表一編號一該組互助會
    （下稱5日會）為新台幣（下同）1,271,000元；(2)附表一編
    號二該組互助會（下稱20日會）為3,185,000 元；(3)附表一
    編號三該組互助會（下稱初一會）為1,100,500 元；(4)附表
    一編號四該組互助會（下稱25 日會）為803,300元，總計共
    詐得6,359,800元。
二、癸○○及庚○○二人又分別以癸○○、庚○○、羅玉鈴及黃
    慧鈴之名義，加入Ｉ○○於86年9 月15日所召集之該組互助
    會（連同會首計26會，會期屆止日為88年11月15日，每會10
    ,000元，採內標方式），其二人竟於起會後未久，復基於先
    前詐欺取財之概括犯意，向Ｉ○○施用詐術，先後於86年12
    月15日、87年1月15日及87年2月15日分別以黃慧鈴、羅玉鈴
    及癸○○之名義競標（競標之金額分別為1,400元、1,600元
    及1,500 元，起訴書贅載以庚○○之名義競標），使Ｉ○○
    因此陷於錯誤，分別將該3 期所收納之會款交付予癸○○及
    庚○○二人，詎癸○○及庚○○二人自87年3 月15日起，即
    未再繳付會款，癸○○及庚○○以此方式，計對Ｉ○○詐得
    561,100元，足生損害於黃慧鈴、羅玉鈴及Ｉ○○。
三、案經庚○○自首及乙○○、Ｅ○○、Ｉ○○等人訴請臺灣桃
    園地方法院檢察署檢察官偵查及申○○、林佰花、巳○○、
    戌○○、丙○○、壬○○○、宙○○、戊○○、天○○○、
    寅○○○、Ｃ○○、辰○○、宇○○、午○○、甲○○、Ｆ
    ○○、丑○○、亥○○、卯○○、Ｈ○○、酉○○、黃○、
    Ｇ○○、地○○、Ｂ○○、辛○○、Ｄ○○、Ｉ○○、未○○、Ａ○○○等人訴由法務部調查局桃園縣調查站移送臺灣
    桃園地方法院檢察署檢察官偵查起訴。
    理  由
一、訊據上訴人即被告庚○○、癸○○固坦承有召集互助會，庚○○並供稱有冒用他人名義標會，惟否認有詐欺犯行，辯稱
    ：被冒標人姓名係癸○○所寫，癸○○稱有人寄標，癸○○
    有簽六合彩，在外負債，是癸○○拿寄標的會單給我冒標，
    沒有參與Ｉ○○的會云云。癸○○則否認有何檢察官指訴之
    犯行，辯稱：並未有詐欺意圖，於原審甚稱4 組互助會均由
    庚○○召集、主持，其僅於庚○○離家後，為其收拾殘局，
    解決債務，曾提出2,500,000 元委託盧澄川欲與債權人和解
    ，其為庚○○收取會款，亦僅夫妻日常家務之代理云云。
二、經查：
  (一)上揭事實一部分，業據被告庚○○於偵查、原審及本院調查
    時供承不諱（見87年度偵字第4207號卷《下稱4207卷》第3
    至4頁、87年度偵字第4453號卷《下稱4453卷》第24至25、
    29、36、37頁反面、38、47、56、111頁反面、118頁反面、
    原審卷第60至61頁、及本院前審卷《下稱上訴卷》第38頁）
    ，並供稱20,000元之互助會，約以4,500元冒標，30,000 元
    之互助會約以5,500 元冒標（見上訴卷第116至117頁），復
    經告訴人古美蓮、申○○、林佰花、巳○○、戌○○、丙○○、壬○○○、宙○○、戊○○、天○○○、寅○○○、Ｃ
    ○○、辰○○、宇○○、午○○、甲○○、Ｆ○○、丑○○
    、亥○○、卯○○、簡麗琴、酉○○、黃○、Ｇ○○、地○○、Ｂ○○、辛○○、Ｄ○○、Ｉ○○、未○○、Ａ○○○
    等人指訴綦詳，且有附表一所示該4組互助會會單影本4份、
    互助會倒會案債權人名冊在卷（見87年度偵字第7202號卷《
    下稱7202卷》第3、11至15、92至109頁）。是被告庚○○此
    部分冒標之犯行應堪認定。
  (二)被告癸○○確有上揭事實，亦據被告癸○○於偵查中供稱互
    助會單（指25日會）是由被告庚○○叫其拿去打字；87年2
    月25日係由其主持開標，是董美惠得標（見4453卷第56頁反
    面、57頁）；交付Ｈ○○面額126,000 元之支票係其所簽發
    （見4453卷第38頁反面、39頁），並有支票影本1紙在卷（
    見7202卷第26頁）。被告癸○○於原審供稱5 日會及初一會
    之該2 組互助會會員名簿，均係其所繕寫等語（見原審卷第
    268 頁）。且共犯即被告庚○○於偵查中供稱冒標事有和癸○○商量，癸○○也有叫其冒標；冒標所得之金額均供癸○○花用或支應癸○○用庚○○名義所簽發之支票款；87年2
    月25日癸○○叫庚○○繼續冒標，但庚○○不願意，癸○○
    即毆打庚○○等語（見4453卷第27頁反面、47頁、57頁）；
    於原審中亦稱癸○○告知急需用錢，要其先冒標供癸○○使
    用，有時由癸○○，有時由庚○○冒標，冒標之事乃與癸○○合意，二人均有收取會款等語（見原審卷第61、77至78頁
    ）。核與告訴人指訴情節相符，而告訴人Ｈ○○於偵查中指
    稱被告庚○○叫其去她家談會錢的事，但都是被告癸○○與
    Ｈ○○在談，因為20日會其尚有一活會，被告癸○○向Ｈ○○說不要再繳錢，活會由他標，他會結算，給Ｈ○○126,00
    0 元之支票等語（見4453卷第39頁）。被告癸○○既有繕寫
    或打字互助會單，其自應知悉被告庚○○有召集附表一所示
    之互助會，而被告二人間係夫妻關係，被告癸○○理當知其
    家庭之收入支出經濟狀況是否能支應每月之開銷，焉有被告
    庚○○為冒標行為時，其完全不知悉之理；且證人林芙蓉係
    被告癸○○之姐，衡之常情，亦無陷被告癸○○於不利之必
    要；況被告癸○○若無參與、主持及冒標，何須由其與告訴
    人Ｈ○○結算並簽發上揭支票給簡女，足證被告癸○○應有
    參與本件之冒標犯行，是被告癸○○所辯，要屬飾卸之詞，
    不足採信。
  (三)被告癸○○與庚○○有參與86年9 月15日Ｉ○○召集之互助
    會，業據被告庚○○於偵查中供稱：我有參加該互助會，自
    86年9 月開始，每月10,000元，黃慧玲、羅玉玲都是我使用
    的名義，癸○○教我用多一點人的名義，如果我做美髮生意
    到晚上9時以後尚有客人，則8時開標就由癸○○前去，此會
    我用本人名義及黃慧玲名義同時投標，結果是黃慧玲名義得
    標等語（見7202卷第5頁反面至6頁、13頁正、反面）；證人
    Ｉ○○亦稱：癸○○曾用黃慧玲名義標得一會，但會錢是庚○○來拿的等語（見7202卷第9 頁反面至10頁）；互助會員
    李安心證稱：87年1月15日癸○○1人去標會，87年2 月15日
    在Ｉ○○家裡，親眼見癸○○用羅玉玲名義標1,600 元等語
    （見7202卷第12頁反面、原審卷第150 頁），復有該組互助
    會會員名單影本在卷（見7202卷第3 頁），及本院審判期日
    以被告二人先後於86年12月15日、87年1月15日及87年2月15
    日分別以癸○○、黃慧鈴及羅玉鈴之名義競標（競標之金額
    分別為1,400元、1,600元及1,500 元）等情質之被告二人，
    二人皆稱無意見等語（見本院卷第119 頁），則被告癸○○
    及庚○○確有參加Ｉ○○為會首之互助會，並曾得標取走會
    金，被告庚○○嗣於本院準備程序及癸○○自始否認參與此
    互助會，皆為卸罪之詞，不足採信。
  (四)被告癸○○與庚○○雖曾於迭次偵審中互指對方為真正冒標
    、取款花用之人，然被告二人行為時為夫妻，庚○○更一度
    稱其冒得款項係為支應癸○○之支票款，業如前述，且於本
    院審判期日，庚○○更稱冒標金額均由癸○○在算，癸○○
    亦稱因時間經過太久，已忘記詳細冒標時間等語（見本院卷
    第119 頁），則被告二人對於事實一之冒標行為顯有犯意聯
    絡及開標、收會款之行為分擔。另對於事實二參加Ｉ○○之
    合會，乃癸○○叫庚○○以他人名義加入，癸○○甚有至開
    標現場投標，已如前述，則此部分被告二人亦有犯意聯絡及
    行為分擔至明。縱上所陳，被告二人犯行明確，洵堪認定。
  (五)本件附表一冒標詐欺之金額，應以被告各次冒標時，各次活
    會會員所繳交之金額為據。蓋互助會死會之會員，因已標取
    會款，應按期繳交會款，故當會首冒標時，該死會會員所繳
    交之會款自非屬被詐欺之款項。至告訴人所提出之附表一各
    互助會各期標金、本金及利息表（見原審卷第23 9至246 頁
    ），乃證人未○○自行查詢活會會員統計所得（見原審卷第
    235頁反面），且5日會據其提出之資料顯示第29次標（起標
    日不算入標次，因其列第1 次標有標金）為87年3月5日，與
    被告庚○○稱87年3月5日（第28次標）為最後1 次投標不符
    （見4453卷第36頁），且無證據可資佐證該資料正確與否，
    故不予採認，本件仍以被告庚○○所稱之冒標金額為計算標
    準。本件被告冒標詐欺之金額計算如下：
    (1)5日會：
      於86年4月5日（第17次標，起標日不算入標次）用丙○○名義以4,500 元冒標時，尚有活會會員16人（即含會
        首計33人，扣除84年11月份之會首及84年12月至86年3
        月之死會會員），每一活會會員繳交15,500元，計詐得
        248,000元。
      於86年5月5日（第18次標，起標日不算入標次）用巳○○名義以4,500 元冒標時，尚有活會會員15人，每一活
        會會員繳交15,500元，計詐得232,500元。
      於86年10月5日（第23次標，起標日不算入標次）用黃
        寶葉名義以4,500元冒標時，尚有活會會員10人，每一
        活會會員繳交15,500元，計詐得155,000元。
      於86年11月5 日（第24次標，起標日不算入標次）用己○○名義以4,500元冒標時，尚有活會會員9人，每一活
        會會員繳交15,500元，計詐得139,500元。
      被告用宙○○、戌○○、林秀花、游瑞慶等會員名義冒
        標時，因被告不記得係於何時冒標，故應論以最有利於
        被告之冒標時間：依序為86年9月5日、86年12月5日、8
        7年1月5日、 87年2月5日。蓋本罪疑唯輕法則，本合會
        最後1 次標會時間為87年3月5日，由申○○即陳文輝得
        標（見原審卷第193 頁反面），依此往前推算，以此等
        時間論定為被告冒標時間，則被冒標之活會會員最少，
        詐得之金額最少，對被告最為有利。
        (甲)於86年9月5日（第22次標，起標日不算入標次）用傅
          佳森名義以4500元冒標時，尚有活會會員11人，每一
          活會會員繳交15,500元，計詐得170,500元。
        (乙)於86年12月5 日（第25次標，起標日不算入標次）用
          戌○○名義以4500元冒標時，尚有活會會員8 人，每
          一活會會員繳交15,500元，計詐得124,000元。
        (丙)於87年1月5日（第26次標，起標日不算入標次）用林
          秀花名義以4500元冒標時，尚有活會會員7 人，每一
          活會會員繳交15,500元，計詐得108,500元。
        (丁)於87年2月5日（第27次標，起標日不算入標次）用游
          瑞慶名義以4500元冒標時，尚有活會會員6 人，每一
          活會會員繳交15,500元，計詐得93,000元。
      本合會計詐得總金額1,271,000元。
    (2)20日會：
      於86年2月20日（第7次標，起標日不算入標次）用Ｃ○○名義以5,500 元冒標時，尚有活會會員23人，每一活
        會會員繳交24,500元，計詐得563,500元。
      於86年7 月20日（第12次標，起標日不算入標次）用陳
        玉蓮名義以5,500 元冒標時，尚有活會會員18人，每一
        活會會員繳交24,500元，計詐得441,000元。
      於86年10月20日（第15次標，起標日不算入標次）用Ｈ
        ○○名義以5,500 元冒標時，尚有活會會員15人，每一
        活會會員繳交24,500元，計詐得367,500元。
      被告用李巧玲、玄○○、亥○○、卯○○、辰○○等會
        員名義冒標時，因被告不記得係於何時冒標，故應論以
        最有利於被告之冒標時間：依序為87年1月20日、86年6
        月20日、86年9 月20日、86年11月20日、86年12月20日
        。蓋本罪疑唯輕法則，本合會最後1次標會為87年2月20
        日，由甲○○得標（見原審卷第139 頁），依此往前推
        算，以此等時間論定為被告冒標時間，則被冒標之活會
        會員最少，詐得之金額最少，對被告最為有利。
        (甲)於86年6 月20日（第11次標，起標日不算入標次）用
          李巧玲名義以5,500 元冒標時，尚有活會會員19人，
          每一活會會員繳交24,500元，計詐得465,500元。
        (乙)於86年9 月20日（第14次標，起標日不算入標次）用
          玄○○名義以5,500 元冒標時，尚有活會會員16人，
          每一活會會員繳交24,500元，計詐得392,000元。
        (丙)於86年11月20日（第16次標，起標日不算入標次）用
          亥○○名義以5,500 元冒標時，尚有活會會員14人，
          每一活會會員繳交24,500元，計詐得343,000元。
        (丁)於86年12月20日（17次標，起標日不算入標次）用曹
          瑞光名義以5,500 元冒標時，尚有活會會員13人，每
          一活會會員繳交24,500元，計詐得318,500元。
        (戊)於87年1 月20日（第18次標，起標日不算入標次）用
          辰○○名義以5,500 元冒標時，尚有活會會員12人，
          每一活會會員繳交24,500元，計詐得294,000元。
      本合會計詐得總金額3,185,000元。
    (3)初一會：
      於86年8月1日（第3 次標，起標日不算入標次）用丑○○名義以4,500元冒標時，尚有活會27人，每人繳交15,
        500元，計詐得418,500元。
      於86年11月1日（第6次標，起標日不算入標次）用黃寶
        葉名義以4,500元冒標時，尚有活會24人，每人繳交15,
        500元，計詐得372,000元。
      於87年3月1日（第10次標，起標日不算入標次）用丁○○名義以4500元冒標時，尚有活會20人，每人繳交15,5
        00元，計詐得310,000元。
      本合會計詐得總金額1,110,500元。
    (4)25日會：
      於87年1月25日（第4次標，起標日不算入標次）用黃○
        名義以5,200元冒標時，尚有活會26人，每人繳交14,80
        0元，計詐得384,800元。
      被告用姜錦雲名義冒標時，因被告不記得係於何時冒標
        ，故應論以最有利於被告之冒標時間：為86年12月25日
        。蓋本罪疑唯輕法則，本合會最後1次標會為87年2月25
        日，由董美惠得標（見4453卷第57頁），依此往前推算
        ，以此時間論定為被告冒標時間，則被冒標之活會會員
        最少，詐得之金額最少，對被告最為有利。故被告於86
        年12月25日（第3 次標，起標日不算入標次）用姜錦雲
        名義以4,500元冒標時，尚有活會27人，每人繳交15,50
        0元，計詐得418,500元。
      本合會計詐得總金額803,300元。
  (六)本件被告加入Ｉ○○之互助會，以標會方式詐欺之金額，應
    以被告各次標會時，會首Ｉ○○各次所收活會會員所繳交之
    金額為據。蓋被告以標會方式詐欺時，其標得會款之前已有
    先按月繳交會款由會首轉交得標之互助會員，故被告以標會
    方式向會首Ｉ○○詐取會款時，會首所收取死會之會款應與
    被告在標取之前繳交之會款相扺，而不計入詐欺之金額中。
    被告向會首Ｉ○○詐欺之金額計算如下：
    (1)86年12月15日（第3次標，起標日不算入標次）以1,400元
      競標得標，詐得197,800 元（即活會23人，每人繳交給會
      首8,600元）。
    (2)87年1月15日（第4 次標，起標日不算入標次）以1,600元
      競標，詐得184,800元（即活會22人，每人繳交給會首8,4
      00元）。
    (3)87年2月15日（第5 次標，起標日不算入標次）以1,500元
      競標，詐得178,500元（即活會21人，每人繳交給會首8,5
      00元）。
    (4)被告向會首Ｉ○○計詐得總金額561,100元。
三、按民間互助會標單，因僅記載競標者姓名及一定之金額（標
    息），如徒憑該標單之內容觀之，殊無法瞭解其用意何在，
    必須依習慣或特約，始足以表示該金額係標取會款之利息，
    而足以表示一定用意之證明，準此，標單並非刑法第210 條
    之私文書，而係同法第220條（86年10月8日經刑法修正後為
    220條第1 項）、第210條以文書論之私文書。又民間互助會
    會首，假冒未得標會員之名義標取會款，其冒用他人名義填
    具標單投標，殊足以生損害於被冒用名義人，屬行使偽造私
    文書之行為，其騙使其他會員誤信為被冒用名義人得標而將
    會款交付，為詐欺取財之行為，其間有方法結果之牽連關係
    ，應從一重處斷。核被告癸○○及庚○○二人所為，均係犯
    刑法第339條第1項之詐欺取財罪及同法第216條、第220條第
    1項、210條之行使偽造準私文書罪。被告二人就上開犯行，
    有共同犯意聯絡及行為分擔，應論以共同正犯。被告二人偽
    造如附表一所示4 組互助會會員署押之行為，為其偽造準私
    文書之部分、階段行為，組成其偽造準私文書行為之一部，
    不另論罪。再被告二人偽造準私文書後，復提出加以行使，
    偽造之低度行為應為行使之高度行為所吸收，應僅論以行使
    偽造準私文書罪。被告二人先後多次詐欺取財及行使偽造準
    私文書之犯行，均時間緊接，觸犯犯罪構成要件相同之罪名
    ，顯係基於概括犯意為之，應均依刑法第56條連續犯之規定
    ，論以一罪，並均依法加重其刑。被告二人於附表一所示4
    組合會之每次冒標時點，均分別詐得多數互助會會員之會款
    ，侵害多數互助會會員之財產法益，為想像競合犯，應均依
    刑法第55條前段之規定，從一重處斷。再被告二人所犯上開
    二罪間，有方法結果之牽連關係，應依刑法第55條後段之規
    定，從一重之刑法第216條、第220條第1項、第210條之行使
    偽造準私文書罪處斷。另被告庚○○於犯罪後犯行未被有偵
    查犯罪職權之公務員發見察知之前，即主動於87年3月20 日
    上午10時35分許，向臺灣桃園地方法院檢察署檢察官曾鳳玲
    自首，嗣並接受裁判，有臺灣桃園地方法院檢察署同日申告
    案件受理單及訊問筆錄各乙紙在卷可參（見87年度偵字第42
    07號卷第1至3頁），爰依刑法第62條前段之規定減輕其刑，
    並依規定先加後減之。
四、原審以被告事證明確，據以論罪科刑，固非無見，惟原審計
    算被告二人詐欺之金額有誤，且被告癸○○犯後亦曾提出現
    金，與盧澄川委託當時之八德市市民代表子○○與被害人商
    談，惟因雙方認知有差距而無法達成和解，業據證人子○○
    證述在卷（見本院卷第114頁），證人丙○○亦同此證稱（
    見原審卷第130 頁），原審未予調查，逕予量刑，尚有未洽
    ，被告二人上訴指摘及此，為有理由，應由本院將關於被告
    二人共同連續行使偽造私文書詐取財物部分撤銷改判。爰審
    酌被告癸○○及庚○○二人之犯罪動機、目的、手段，及其
    品性、生活狀況、智識程度、犯罪所生危害非輕，及被告庚○○犯罪後盡力與大多數之被害人，達成和解清償部分款項
    ，及被告癸○○，雖希望與被害人和解，因雙方認知有差距
    ，致未成立等一切情狀，各量處如主文第二、三項所示之刑
    ，又被告庚○○前未曾受有期徒刑以上刑之宣告，有本院被
    告全國前案紀錄表附卷可證，因失慮致罹刑典，事後已坦承
    犯行，深具悔意，經此刑之宣告後，應知警惕而無再犯之虞
    ，且被告庚○○於案發後，因與被告癸○○離婚，有分別為
    十歲、十四歲之兒子，待其扶養，此有戶籍謄本附卷足憑，
    本院因認暫不執行其刑為當，予以宣告緩刑四年，用啟自新
    。被告二人所有供犯罪（冒標）所用之標單，均業已滅失，
    此節業據被告庚○○供明在卷（見原審卷第61頁），於標單
    上所偽造之互助會會員署押，當亦隨之滅失不存，爰不另為
    沒收之諭知，併此敘明。
五、公訴意旨另以：被告二人參加由告訴人Ｅ○○於85年11月15
    日所召集之互助會（會期屆至日為88年5 月15日，含會首合
    計為31人，每會10,000元，採內標制），詎被告二人竟共同
    意圖為自己不法所有，並基於詐欺取財之概括犯意，先後於
    85年12月15日、86年1月5日、86年9月15日下午6時許，在桃
    園縣八德市○○路150 巷23號，以周麗慧（被告庚○○之姐
    ）、庚○○、癸○○之名義得標，標金分別為17,00元、1,4
    00元、1,200元，嗣被告二人繳交死會會款至87年2月15日（
    87年2 月15日該期亦有繳交會款），即均未再繳交，總計尚
    積欠450,000元，因認被告二人另涉有刑法第339條第1 項之
    詐欺取財罪嫌云云。
六、惟查：
  (一)告訴人Ｅ○○於88年11月10日原審庭訊時指稱被告癸○○及
    庚○○自85年12月15日、86年1月15日、86年9月15日先後得
    標後，所參加之該三會均有繼續繳交死會會款至87年2 月15
    日（87年2月15日該期亦有繳交）等語。
  (二)告訴人Ｅ○○於88年12月8 日原審調查時復指稱被告癸○○
    及庚○○二人自標得會款，均有再繼續繳交會款，係因遭其
    二人所召集之互助會連累，始無法再繼續繳交會款等語。據
    上，被告癸○○及庚○○果有詐欺告訴人Ｅ○○之意圖，其
    二人何須先後於85年12月15日、86年1月15日、86年9月15日
    得標後，再繼續繳交會款至87年2 月15日？是堪信被告二人
    或係出於他因始無法再繼續繳交死會會款，尚難認係因自始
    出於詐欺之犯意，而拒不繼續繳交死會會款。
  (三)至告訴人Ｅ○○於88年12月8 日原審調查時雖另指稱因被告
    二人加入互助會，竟先後連續得標二會，故其二人實非無詐
    欺之意圖云云。惟按互助會之性質，各會員本得依其當時之
    經濟狀況及理財計劃，決定是否負擔利息，予以競標，是尚
    難因被告癸○○及庚○○二人先後於85年12月15日及86 年1
    月15日得標，即遽認被告癸○○及庚○○二人有對告訴人Ｅ
    ○○詐欺取財之意圖；且其二人果有對告訴人Ｅ○○詐欺取
    財之意圖，被告癸○○及庚○○二人何須再繼續繳交死會會
    款至87年2 月15日？此外，復查無其他積極證據足認被告癸○○及庚○○二人涉有前開檢察官所指對告訴人Ｅ○○詐欺
    取財之犯行，核屬不能證明被告二人犯罪，惟因檢察官認此
    部分與前開起訴並經本院判決有罪部分（詐欺取財部分）有
    連續犯裁判上一罪之關係，故就此部分不另為無罪之諭知，
    併此敘明。
據上論斷，應依刑事訴訟法第369條第1項前段、第364條、第299
第1項前段，刑法第28條、第56條、第216條、第210條、第220條
第1項、第339條第1項、第55條、第62條前段、第74條第1款，罰
金罰鍰提高標準條例第1條前段，判決如主文。
本案經檢察官曾忠己到庭執行職務。
中　　華　　民　　國　　94　　年　　12　　月　　29　　日
　　　　　　　　　刑事第二十三庭審判長法　官  尤豐彥
　　　　　　　　　　　　　　　　  　  法　官  趙功恆
　　　　　　　　　　　　　　　　　    法　官  魏新國
以上正本證明與原本無異。
如不服本判決，應於收受送達後十日內向本院提出上訴書狀，其
未敘述上訴之理由者並得於提起上訴後十日內向本院補提理由書
（均須按他造當事人之人數附繕本）。
                                      書記官  洪秋帆
中　　華　　民　　國　　94　　年　　12　　月　　29　　日
附錄：本案論罪科刑法條全文
刑法第339條第1項：
意圖為自己或第三人不法之所有，以詐術使人將本人或第三人之
物交付者，處五年以下有期徒刑、拘役或科或併科一千元以下罰
金。
刑法第216條：
行使第二百十條至第二百十五條之文書者，依偽造、變造文書或
登載不實事項或使登載不實事項之規定處斷。
刑法第210條：
偽造、變造私文書，足以生損害於公眾或他人者，處五年以下有
期徒刑。
刑法第220條第1項：
在紙上或物品上之文字、符號，依習慣或特約，足以為表示其用
意之證明者，關於本章之罪，以文書論。
附表一：冒標地點均在桃園縣八德市○○路39號
┌──┬───┬─────┬─────┬────────────────┬──────┐
│編號│會首名│合會起迄時│會員人數及│被冒標會員姓名、被冒標時間、金額│詐得金額    │
│    │義    │間及開標日│合會金額  │                                │            │
├──┼───┼─────┼─────┼────────────────┼──────┤
│一  │癸○○│84年11月5 │含會首計33│(1)、丙○○（86年4月5日；約4,500 │(1)248,000元 │
│    │      │日起迄87年│人，每會  │    元）                        │            │
│    │      │7月5日止，│20,000元。│(2)、巳○○（86年5月5日；約4,500 │(2)232,500元 │
│    │      │每月5日開 │          │    元）                        │            │
│    │      │標。      │          │(3)、黃寶葉（86年10月5日；約4,500│(3)155,000元 │
│    │      │（最後1次 │          │    元）                        │            │
│    │      │開標日：87│          │(4)、己○○（86年11月5日；約4,500│(4)139,500元 │
│    │      │年3月5日陳│          │    元）                        │            │
│    │      │星憲即陳文│          │(5)、宙○○（因被告不記得確實冒標│(5)170,500元 │
│    │      │輝得標）  │          │    時間，故以最有利被告之時間論│            │
│    │      │          │          │    定：86年9月5日；約4,500元） │            │
│    │      │          │          │(6)、戌○○（因被告不記得確實冒標│(6)124,000元 │
│    │      │          │          │    時間，故以最有利被告之時間論│            │
│    │      │          │          │    定：86年12月5日；約4,500元）│            │
│    │      │          │          │(7)、林秀花（因被告不記得確實冒標│(7)108,500元 │
│    │      │          │          │    時間，故以最有利被告之時間論│            │
│    │      │          │          │    定：87年1月5日；約4,500元） │            │
│    │      │          │          │(8)、游瑞慶（因被告不記得確實冒標│(8)93,000元  │
│    │      │          │          │    時間，故以最有利被告之時間論│            │
│    │      │          │          │    定：87年2月5日；約4,500元） │            │
├──┼───┼─────┼─────┼────────────────┼──────┤
│二  │癸○○│85年7月20 │含會首計30│(1)、Ｃ○○（86年2月20日；約5,500│(1)563,500元 │
│    │      │日起迄87年│人，每會  │    元）                        │            │
│    │      │12月20日止│30,000元。│(2)、陳玉蓮（86年7月20日；約5,500│(2)441,000元 │
│    │      │，每月20日│          │    元）〈即芷茵服飾〉          │            │
│    │      │開標。    │          │(3)、簡麗琴（86年10月20日；約    │(3)367,500元 │
│    │      │（最後1次 │          │    5,500元）                   │            │
│    │      │開標日：87│          │(4)、辰○○（庚○○稱87年間某月冒│(4)294,000元 │
│    │      │年2月20日 │          │    標，以87年2月20日為最後1次開│            │
│    │      │甲○○得標│          │    標日觀之，本次冒標日應為87年│            │
│    │      │）        │          │    1月20日；約5,500元）        │            │
│    │      │          │          │(5)、李巧玲（因被告不記得確實冒標│(5)465,500元 │
│    │      │          │          │    時間，故以最有利被告之時間論│            │
│    │      │          │          │    定：86年6月20日；約5,500元）│            │
│    │      │          │          │(6)、玄○○（因被告不記得確實冒標│(6)392,000元 │
│    │      │          │          │    時間，故以最有利被告之時間論│            │
│    │      │          │          │    定：86年9月20日；約5,500元）│            │
│    │      │          │          │(7)、亥○○（因被告不記得確實冒標│(7)343,000元 │
│    │      │          │          │    時間，故以最有利被告之時間論│            │
│    │      │          │          │    定：86年11月20日；約5,500元 │            │
│    │      │          │          │    ）                          │            │
│    │      │          │          │(8)、卯○○（因被告不記得確實冒標│(8)318,500元 │
│    │      │          │          │    時間，故以最有利被告之時間論│            │
│    │      │          │          │    定：86年12月20日；約5,500元 │            │
│    │      │          │          │    ）                          │            │
├──┼───┼─────┼─────┼────────────────┼──────┤
│三  │庚○○│86年5月1日│含會首計30│(1)、丑○○（86年8月1日；約4,500 │(1)418,500元 │
│    │      │起迄88年10│人，每月  │    元）                        │            │
│    │      │月1日止， │20,000元。│(2)、黃寶葉（86年11月1日；約4,500│(2)372,000元 │
│    │      │每月1日開 │          │    元）                        │            │
│    │      │標。      │          │(3)、丁○○（87年3月1日；約4,500 │(3)310,000元 │
│    │      │（最後1次 │          │    元）                        │            │
│    │      │開標日：87│          │                                │            │
│    │      │年3月1日）│          │                                │            │
├──┼───┼─────┼─────┼────────────────┼──────┤
│四  │庚○○│86年10月25│含會首計30│(1)、黃○（87年1月25日；5,200元）│(1)384,800元 │
│    │      │日起迄89年│人，每會  │    。                          │            │
│    │      │2月25日止 │20,000元。│(2)、姜錦雲（因被告不記得確實冒標│(2)418,500元 │
│    │      │，每月25日│          │    時間，故以最有利被告之時間論│            │
│    │      │開標。    │          │  定：86年12月25日；約4,500元） │            │
│    │      │（最後1次 │          │                                │            │
│    │      │開標日：87│          │                                │            │
│    │      │年2月25日 │          │                                │            │
│    │      │董美惠得標│          │                                │            │
│    │      │）        │          │                                │            │
└──┴───┴─────┴─────┴────────────────┴──────┘
附表二：5日會會員指訴內容及卷頁
┌──┬──────┬────────────────────┐
│編號│會員名義    │指訴內容                                │
├──┼──────┼────────────────────┤
│一  │巳○○      │癸○○有前去收取會款（見4453卷第24頁、原│
│    │            │審卷第195頁反面）。                     │
├──┼──────┼────────────────────┤
│二  │申○○（即陳│有聽庚○○稱，宙○○業已得標，且以其名義│
│    │文輝）      │收取會款（見4453卷第25頁反面）          │
├──┼──────┼────────────────────┤
│三  │林佰花      │(1)、癸○○有前去收取會款（見4453卷第25頁│
│    │            │    反面）。                            │
│    │            │(2)、癸○○有召集合會（見4453卷第55頁）  │
│    │            │(3)、被告二人均有主持開標，均有到家收會錢│
│    │            │    （見原審卷第192頁反面）             │
├──┼──────┼────────────────────┤
│四  │己○○      │癸○○有前去收取會款（見4453卷第25頁反面│
│    │            │ ）                                     │
├──┼──────┼────────────────────┤
│五  │丙○○      │(1)、癸○○有前去收取會款（見4453卷第25頁│
│    │            │    反面）                              │
│    │            │(2)、經其他會員告知，始知其活會業已被標走│
│    │            │    （見87偵6618號卷《下稱6618卷》第21頁│
│    │            │    ）                                  │
│    │            │(3)、癸○○及庚○○2人故意錯開會員競標之 │
│    │            │    時間（見6618卷第21頁）              │
│    │            │(4)、看過4次開標，3次庚○○、1次被告二人 │
│    │            │    共同開標，曾交會款予癸○○（見原審卷│
│    │            │    第129頁反面）。                     │
├──┼──────┼────────────────────┤
│六  │周玉芬      │(1)、看見庚○○單獨開標2次，被告二人共同 │
│    │            │    開標2次，87年3月5日癸○○復搭載周碧 │
│    │            │    芬前來向其收取11,000元之會款（詳原審│
│    │            │    卷第130頁反面）。                   │
│    │            │(2)、癸○○有前去收取會款（見4453卷第25頁│
│    │            │    反面）                              │
├──┼──────┼────────────────────┤
│七  │張靜妹      │(1)、癸○○及庚○○2人均曾前來收取會款（ │
│    │            │    見原審卷第131頁）                   │
│    │            │(2)、癸○○及庚○○2人均有主持開標（見原 │
│    │            │    審卷第131頁）                       │
├──┼──────┼────────────────────┤
│八  │戌○○      │看過癸○○主持過1次開標（見原審卷第132頁│
│    │            │）                                      │
└──┴──────┴────────────────────┘
附表三：20日會會員指訴內容及卷頁
┌──┬──────┬────────────────────┐
│編號│會員名義    │指訴內容                                │
├──┼──────┼────────────────────┤
│一  │卯○○（旭成│(1)、其前去競標，見庚○○在翻月曆，準備翻│
│    │補習班）    │    數字時，有先告稱標金不得超過8,000元 │
│    │            │    ，當日競標者即係以8000元得標，其見月│
│    │            │    曆都是事先折好（見4453卷第99頁反面）│
│    │            │    。                                  │
│    │            │(2)、癸○○有前來收取會款（見原審卷135頁 │
│    │            │    反面）。                            │
├──┼──────┼────────────────────┤
│二  │陳午○○    │(1)、癸○○及庚○○2人明知85年7月20日起會│
│    │            │    該合會，其仍為活會，卻對外表示其合會│
│    │            │    業已競標標得（見6618卷第18頁反面至19│
│    │            │    頁）。                              │
│    │            │(2)、夫申○○（即陳文輝）陳述癸○○於87年│
│    │            │    2月20日以前就有主持開標，亦曾向其收 │
│    │            │    會錢（見原審卷第199頁）。           │
├──┼──────┼────────────────────┤
│三  │Ｈ○○      │(1)、87年2月20日庚○○告知甲○○得標，經 │
│    │            │    其打電話詢問甲○○，甲○○告稱其未參│
│    │            │    與競標（見原審卷第136頁反面）。     │
│    │            │(2)、見過癸○○主持1次開標（見原審卷第13 │
│    │            │    6頁反面）                           │
├──┼──────┼────────────────────┤
│四  │陳素琴      │(1)、曾交付會款予癸○○1、2次（見原審卷第│
│    │            │    137頁）。                           │
│    │            │(2)、癸○○曾主持開標1次（見原審卷第137頁│
│    │            │    ）。                                │
├──┼──────┼────────────────────┤
│五  │Ｃ○○      │(1)、曾交付1、2次會款予癸○○（見原審卷第│
│    │            │    138頁）。                           │
│    │            │(2)、87年2月20日庚○○告知為午○○得標， │
│    │            │    惟午○○婆婆稱午○○未標會（見原審卷│
│    │            │    第138頁）。                         │
├──┼──────┼────────────────────┤
│六  │壬○○○（金│癸○○曾收過會款（見原審卷第138頁反面） │
│    │朝興商號）  │。                                      │
├──┼──────┼────────────────────┤
│七  │甲○○      │曾交幾次會款予癸○○（見原審卷第139頁） │
│    │            │。                                      │
├──┼──────┼────────────────────┤
│八  │林佰芳      │(1)、會款有時曾交予癸○○（見原審卷第196 │
│    │            │    頁反面、197頁）。                   │
│    │            │(2)、癸○○及庚○○2人均有主持開標（見原 │
│    │            │    審卷第196頁反面、197頁）。          │
├──┼──────┼────────────────────┤
│九  │Ｆ○○（裕發│(1)、會款有交予庚○○及癸○○2人（見原審 │
│    │商店）      │    卷第198頁反面）                     │
│    │            │(2)、癸○○及庚○○2人均有主持開標（見原 │
│    │            │    審卷第199頁）                       │
└──┴──────┴────────────────────┘
附表四：初一會會員指訴內容及卷頁
┌──┬──────┬────────────────────┐
│編號│會員名義    │指訴內容                                │
├──┼──────┼────────────────────┤
│一  │丁○○      │癸○○有主持開標（見4453卷第46頁反面）。│
├──┼──────┼────────────────────┤
│二  │甲○○      │庚○○或癸○○收會錢（見原審卷第141頁反 │
│    │            │面）                                    │
└──┴──────┴────────────────────┘
附表五：25日會會員指訴內容及卷頁
┌──┬──────┬────────────────────┐
│編號│會員名義    │指訴內容                                │
├──┼──────┼────────────────────┤
│一  │黃○        │(1)、會頭錢是癸○○收取（見4453卷56頁反面│
│    │            │    、原審卷第147頁）                   │
│    │            │(2)、87年2月25日係由癸○○主持開標（見原 │
│    │            │    審卷第147頁）                       │
├──┼──────┼────────────────────┤
│二  │Ｇ○○      │曾交1次會款予癸○○（見原審卷第144頁）。│
├──┼──────┼────────────────────┤
│三  │辛○○      │曾交1次會款予癸○○（見原審卷第145頁）。│
├──┼──────┼────────────────────┤
│四  │宇○○      │87年2月25日癸○○有主持開標（見原審卷第 │
│    │            │146頁）。                               │
├──┼──────┼────────────────────┤
│五  │寅○○○    │癸○○曾2次載庚○○前來收取會款（見原審 │
│    │            │卷第146頁反面）。                       │
├──┼──────┼────────────────────┤
│六  │酉○○（陳黃│87年2月25日癸○○開標（見原審卷第147頁反│
│    │麵以女兒名義│面）                                    │
│    │參加）      │                                        │
├──┼──────┼────────────────────┤
│七  │林佰花      │會款交癸○○，87年2月25日由癸○○開標（ │
│    │            │見原審卷第200頁反面）                   │
└──┴──────┴────────────────────┘
